ACORDAO-COMPLETO-2526706

ACÓRDÃO 2621/2022 ATA 45/2022 - PLENÁRIO

VISTOS, relatados e discutidos estes autos de denúncia a respeito de possíveis irregularidades na contratação de serviços advocatícios externos, com especialidade em direito criminal, por inexigibilidade de licitação, no âmbito do Conselho Regional de Medicina de São Paulo (Cremesp) .
ACORDAM os ministros do Tribunal de Contas da União, reunidos em sessão plenária, ante as razões expostas pelo relator, em:
9.1. acolher as razões de justificativa apresentadas por Ângelo Vattimo, Christina Hajaj Gonzalez e Cynthia Aparecida dos Santos Silva; 
9.2. rejeitar, parcialmente, as razões de justificativa apresentadas Irene Abramovich, aplicando-lhe a multa prevista no art. 58, II e §1º, da Lei 8.443/1992, no valor de R$ 4.000,00 (quatro mil reais) , fixando-lhe o prazo de 15 (quinze) dias, a contar da notificação, para que comprove, perante este Tribunal  (art. 214, III, "a", do RI/TCU) , o recolhimento da dívida aos cofres do Tesouro Nacional, atualizada monetariamente desde a data do presente acórdão até a do efetivo recolhimento, se for paga após o vencimento, na forma da legislação em vigor;
9.3. autorizar, desde logo, nos termos do art. 28, II, da Lei 8.443/1992, a cobrança judicial da dívida, caso não atendidas as notificações;
9.4. autorizar, desde já, caso requerido, o parcelamento da dívida em até 36 parcelas mensais, nos termos do art. 217 do RI/TCU, com a incidência sobre cada parcela dos devidos encargos legais até o efetivo pagamento, com esclarecimento ao responsável de que a falta de pagamento de qualquer parcela importará no vencimento antecipado do saldo devedor (§ 2º do art. 217 do RI/TCU) ;
9.5. enviar cópia deste acórdão ao Cremesp e aos responsáveis;
9.6. informar aos interessados que o inteiro teor da presente deliberação estará disponível para consulta no dia seguinte à sua oficialização, no endereço www.tcu.gov.br/acordaos.

Denúncia acerca de possíveis irregularidades na contratação de serviços advocatícios.

Conselho Regional de Medicina do Estado de São Paulo.

3. Interessados/Responsáveis:
3.1. Interessado: Identidade preservada (art. 55, caput, da Lei 8.443/1992).
3.2. Responsável: Ângelo Vattimo (XXX.677.398-XX); Christina Hajaj Gonzalez (XXX.742.288-XX), Cynthia Aparecida dos Santos Silva (XXX.721.598-XX); Irene Abramovich (XXX.475.718-XX).

13.1. Ministros presentes: Bruno Dantas (na Presidência), Walton Alencar Rodrigues, Vital do Rêgo, Jorge Oliveira e Antonio Anastasia.
13.2. Ministro-Substituto convocado: Marcos Bemquerer Costa.
13.3. Ministro-Substituto presente: Weder de Oliveira (Relator).

WEDER DE OLIVEIRA

Adoto como relatório a instrução apresentada (peças 117-119) pela Secretaria de Controle Externo da Administração do Estado (SecexAdministração) :
"1.	Trata-se de denúncia de irregularidades na gestão do Conselho Regional de Medicina do Estado de São Paulo (Cremesp) , mais especificamente sobre a contratação direta de serviços advocatícios em direito criminal.
HISTÓRICO
2.	Este Tribunal conheceu da denúncia e determinou a realização de oitiva e diligência, por meio do Acórdão 2747/2020-TCU-Plenário (peça 8) , conforme excerto:
1.8. Determinações/Recomendações/Orientações:
1.8.1. ordenar que a SecexTrabalho:
18.1.1. promova, com fundamento no art. 250, V, do RI/TCU, a oitiva do Conselho Regional de Medicina de São Paulo (Cremesp) para que apresente a sua manifestação acerca dos fatos narrados nestes autos, encaminhando-lhe cópia desta instrução como subsídio;
1.8.1.2. realize diligência, com fundamento no art. 157 do RI/TCU, do Conselho Regional de Medicina de São Paulo (Cremesp) para que, no prazo de 15 (quinze) dias, sejam encaminhados os seguintes documentos e/ou informações:
1.8.1.2.1. cópia integral do processo administrativo de inexigibilidade e contratação do escritório de advocacia Camargo Milani Sociedade Individual de Advocacia, para execução de serviços advocatícios externos com especialidade em direito criminal, com vigência para o período de 4/8/2020 a 3/8/2021;
1.8.1.2.2. projeto básico/termo de referência contendo detalhamento dos serviços pretendidos e estimativa de custo total;
1.8. 1.2.3. demonstrativo dos pagamentos efetuados.
3.	Da análise das respostas, esta SecexAdministração propôs a suspensão cautelar do contrato, a oitiva da contratada e audiências dos responsáveis (peças 20-21) .
4.	O Ministro-Substituto Weder de Oliveira (relator) acolheu as propostas de oitiva, audiências e de concessão de medida cautelar para suspender a execução contratual (peça 23) .
5.	Este Tribunal decidiu, por meio do Acórdão 636/2021-TCU-Plenário (peça 32) , referendar a medida cautelar adotada pelo relator, conforme o excerto:
9.1. com fulcro no art. 276, caput, do RI/TCU, referendar, até o pronunciamento deste Tribunal a respeito do mérito da representação, a medida cautelar adotada pelo relator por meio do despacho contido na peça 23 destes autos, transcrito no relatório que precede este acórdão, bem como as medidas acessórias constantes no mencionado despacho;
9.2. encaminhar cópia desta deliberação ao Cremesp, ao escritório de advocacia Camargo Milani Sociedade Individual de Advocacia e ao denunciante.
6.	O exame técnico a seguir apresenta a análise das respostas à oitiva e às audiências determinadas pelo relator (peça 23) .
EXAME TÉCNICO
Sra. Irene Abramovich, presidente do Cremesp
7.	Este Tribunal realizou a audiência da Sra. Irene Abramovich, presidente do Cremesp, por meio do Ofício 13384/2021-TCU/Seproc (peça 26) , com fundamento no inciso IV do art. 250 do Regimento Interno, para apresentar razões de justificativa:
pela ratificação da inexigibilidade de licitação do Processo 169/2020 e assinatura do Contrato 40/2020, em razão de:
a) não ter ficado demonstrada a caracterização do objeto como serviço técnico profissional especializado, a notória especialização do profissional/empresa contratada, a singularidade dos serviços contratados, a realização de prévia pesquisa de preço de mercado, a razão da escolha do fornecedor e/ou executante e a justificativa do preço ajustado, em afronta ao art. 25, inciso II e § 1º, e art. 26, § 1º, incisos II e III, da Lei 8.666/1993;
b) direcionamento da contratação, uma vez que a escolha do contratado e obtenção da respectiva proposta de preço, data de 17/7/2020, ocorreu antes mesmo da elaboração do Memorando 254/20, datado de 22/7/2020, elaborado pelos advogados do quadro efetivo do conselho, por meio do qual declinaram da competência para executar os serviços pretendidos e apresentaram seus fundamentos para amparar a contratação direta por meio de inexigibilidade de licitação, em afronta ao art. 3º da Lei 8.666/1993;
8.	A responsável apresentou razões de justificativa (peça 77) sustentadas nos seguintes argumentos:
a)	 notória especialização da contratada e singularidade dos serviços (peça 77, p. 3-10) ;
b)	 preço justo (peça 77, p. 10-13) ;
c)	 ausência de direcionamento da contratação (peça 77, p. 13-15) ; e
d)	 ausência de dolo ou culpa e presença de boa-fé (peça 77, p. 15-18) .
9.	A responsável alegou que precisou contratar serviços externos especializados em direito criminal porque a equipe jurídica da entidade não detinha a qualificação necessária para apurar um conjunto de perseguições sofridas pela diretoria da entidade, as quais seriam retaliações cometidas por ex-conselheiro exonerado a bem do serviço público e oposicionistas da gestão. E concluiu que os serviços contratados possuem singularidade porque não eram corriqueiros, banais ou habituais, nem eram diretamente vinculados ao objetivo institucional da entidade (peça 77, p. 3-6) .
10.	Segundo a responsável, os serviços contratados envolveram a realização das seguintes atividades: elaboração e recepção de inquérito policial; instauração e acompanhamento do procedimento inquisitorial até o relatório da autoridade policial; requerimento de medidas assecuratórias em face dos investigados na fase de inquérito bem como acompanhamento junto ao Ministério Público e ao Departamento de Inquérito Policial; requerimento de ingresso como assistente de acusação no processo penal até a prolação da sentença; e interposição de recurso para o segundo grau de jurisdição (peça 77, p. 3) .
11.	A responsável alegou, ainda, que o profissional contratado possui notória especialização, com 34 anos de carreira de procurador de justiça, mestrado, magistério e livro publicado em direito penal (peça 77, p. 7-10) .
12.	Segundo a responsável, o preço contratado é justificado pela urgência e complexidade da prestação dos serviços e está de acordo com os valores mínimos da tabela de honorários da OAB/SP (peça 77, p. 10-12) .
13.	A responsável destacou que, após rescisão contratual motivada pela não comprovação da conclusão da segunda fase do contrato, a prestação dos serviços foi assumida por dois advogados recém-aprovados em concurso público (peça 77, p. 13) .
14.	Segundo a responsável, não houve direcionamento da contratação porque o profissional preencheu o requisito de notória especialização e demais critérios previstos nos arts. 25 e 26 da Lei 8.666/1993. A responsável alegou que é irrelevante a circunstância de que a proposta de preço apresentada pelo profissional seja anterior ao Memorando 254/20, porque antes do recebimento da referida proposta a equipe jurídica da entidade já havia solicitado verbalmente a contratação de advogado especialista para prestar o serviço (peça 77, p. 13-15) .
15.	A responsável alegou, por fim, que não houve dano e que agiu de boa-fé, pois promoveu o distrato e convocou empregados recém-aprovados em concurso público para dar continuidade ao serviço (peça 77, p. 16-18) .
Análise:
16.	Ora, a responsável alegou que a contratação direta de serviços externos de advocacia especializada em direito criminal teria sido motivada por uma situação excepcional que ensejaria a realização de atividades complexas, para as quais a equipe jurídica da entidade não estaria qualificada.
17.	Mas a partir do distrato, quando da não comprovação da conclusão da segunda fase do contrato, esses serviços foram assumidos por dois novos integrantes da equipe jurídica da entidade, recém-aprovados em concurso público.
18.	Resta claro, portanto, que esses serviços não envolvem a complexidade alegada para justificar a contratação direta de profissional especializado.
19.	O conflito político entre dirigentes da entidade e seus oposicionistas enseja uma situação complexa para os envolvidos, contudo esse desdobramento não implica necessariamente a alegada singularidade do serviço.
20.	O serviço contratado abrangeu o acompanhamento de inquérito a ser instaurado e conduzido pela autoridade policial e de eventual ação penal a ser ajuizada e patrocinada pelo representante do Ministério Público, além da apresentação de requerimentos e da interposição de recursos. Essas atividades não exigem qualificação adicional dos profissionais habilitados na prova de suficiência da Ordem dos Advogados do Brasil (OAB) , portanto todos os advogados possuem aptidão técnica para prestar o serviço.
21.	Ou seja, embora o profissional contratado tenha notória especialização em direito penal, os serviços contratados não exigem tal especialização, uma vez que se trata, principalmente, de medidas auxiliares ao exercício das competências privativas da autoridade policial e do membro do Ministério Público, essas sim atividades de investigação mais complexas. Isto é, o profissional com notória especialização foi contratado para atuar como coadjuvante das autoridades públicas e adotar medidas que poderiam ser adotadas por qualquer advogado habilitado pela OAB, a exemplo dos dois novos integrantes da equipe jurídica da entidade, recém-aprovados em concurso público.
22.	As razões de justificativa da responsável não elidiram, portanto, os fundamentos da audiência no sentido de que a contratação direta de serviços advocatícios em direito penal, por meio do Processo 169/2020 e do Contrato 40/2020, foi realizada sem a comprovação dos requisitos de inexigibilidade de licitação exigidos pelos arts. 25 e 26 da Lei 8.666/1993.
23.	A conduta da responsável (ratificar a inexigibilidade de licitação do Processo 169/2020) compõe a causa dessa irregularidade e foi determinante para o seu resultado, na medida em que a responsável aprovou expressamente, mediante ratificação, todos os atos praticados no procedimento mencionado, conforme as razões de decidir que fundamentaram o precedente firmado por este Tribunal no julgamento do Acórdão 2900/2009-TCU-Plenário.
24.	A culpabilidade da responsável é grave porque ocupa o cargo de dirigente máximo da entidade e deveria fazer o controle da legalidade desses atos.
25.	Em vista disso, e considerando a conduta e a culpabilidade grave da responsável, deve ser proposto ao Tribunal: rejeitar as razões de justificativa da Sra. Irene Abramovich, presidente do Cremesp, com fundamento no §2º do art. 250, aplicando-lhe, individualmente, a multa prevista no inciso II do art. 268, todos do Regimento Interno.
Sr. Angelo Vattimo, diretor primeiro-secretário do Cremesp
26.	Este Tribunal realizou a audiência do Sr. Angelo Vattimo, diretor primeiro-secretário do Cremesp, por meio do Ofício 13381/2021-TCU/Seproc (peça 31) , com fundamento no inciso IV do art. 250 do Regimento Interno, para apresentar razões de justificativa:
pela assinatura do Contrato 40/2020, decorrente do Processo 169/2020, em razão de:
a) não ter ficado demonstrada a caracterização do objeto como serviço técnico profissional especializado, a notória especialização do profissional/empresa contratada, a singularidade dos serviços contratados, a realização de prévia pesquisa de preço de mercado, a razão da escolha do fornecedor e/ou executante e a justificativa do preço ajustado, em afronta ao art. 25, inciso II e § 1º, e art. 26, § 1º, incisos II e III, da Lei 8.666/1993;
b) direcionamento da contratação, uma vez que a escolha do contratado e obtenção da respectiva proposta de preço ocorreu antes mesmo da elaboração do Memorando 254/20, elaborado pelos advogados do quadro efetivo do conselho, por meio do qual declinaram da competência para executar os serviços pretendidos e apresentaram seus fundamentos para amparar a contratação direta por meio de inexigibilidade de licitação, em afronta ao art.3º da Lei 8.666/1993;
27.	O responsável apresentou razões de justificativa (peça 93) em que sustentou os mesmos argumentos defendidos pela Sra. Irene Abramovich, presidente do Cremesp, nas mesmas palavras (ipsis litteris) .
Análise:
28.	Uma vez que o responsável apresentou os mesmos argumentos oferecidos pela Sra. Irene Abramovich, presidente do Cremesp, devem ser adotadas as mesmas conclusões decorrentes da análise realizada acima (parágrafos 16-22 desta instrução) , no sentido de que restou comprovada a irregularidade da contratação direta de serviços advocatícios em direito penal, por meio do Processo 169/2020 e do Contrato 40/2020, sem a comprovação dos requisitos de inexigibilidade de licitação exigidos pelos arts. 25 e 26 da Lei 8.666/1993.
29.	A cronologia de atos administrativos juntada aos autos (peça 110, p. 26-27) demonstra, entretanto, que esse responsável não participou do procedimento de contratação via inexigibilidade de licitação, mas tão somente da assinatura do contrato, em etapa posterior. Portanto essa circunstância objetiva deve ser aproveitada em sua defesa, com fundamento no art. 161 do Regimento Interno deste Tribunal.
30.	Em vista disso, deve ser proposto ao Tribunal: acolher as razões de justificativa do Sr. Angelo Vattimo, diretor primeiro-secretário do Cremesp, com fundamento no §1º do art. 250 do Regimento Interno.
Sra. Chistina Hajaj Gonzalez, diretora tesoureira do Cremesp
31.	Este Tribunal realizou a audiência da Sra. Christina Hajaj Gonzalez, diretora tesoureira do Cremesp, por meio do Ofício 13382/2021-TCU/Seproc (peça 30) , com fundamento no inciso IV do art. 250 do Regimento Interno, para apresentar razões de justificativa sobre:
pela assinatura do Contrato 40/2020, decorrente do Processo 169/2020, em razão de:
a) não ter ficado demonstrada a caracterização do objeto como serviço técnico profissional especializado, a notória especialização do profissional/empresa contratada, a singularidade dos serviços contratados, a realização de prévia pesquisa de preço de mercado, a razão da escolha do fornecedor e/ou executante e a justificativa do preço ajustado, em afronta ao art. 25, inciso II e § 1º, e art. 26, § 1º, incisos II e III, da Lei 8.666/1993;
b) direcionamento da contratação, uma vez que a escolha do contratado e obtenção da respectiva proposta de preço ocorreu antes mesmo da elaboração do Memorando 254/20, elaborado pelos advogados do quadro efetivo do conselho, por meio do qual declinaram da competência para executar os serviços pretendidos e apresentaram seus fundamentos para amparar a contratação direta por meio de inexigibilidade de licitação, em afronta ao art.3º da Lei 8.666/1993;
32.	A responsável apresentou razões de justificativa (peça 110) sustentadas nos seguintes argumentos:
a)	 serviço técnico especializado e singular, bem como notória especialização profissional do contratado (peça 110, p. 9-21) ;
b)	 ausência de responsabilidade subjetiva da gestora (peça 110, p. 21-34) .
33.	A responsável alegou que os serviços contratados formam parte do rol de serviços técnicos profissionais especializados previsto no art. 13 da Lei 8.666/1993: 'patrocínio ou defesa de causas judiciais ou administrativas' (peça 110, p. 9) .
34.	Segundo a responsável, a singularidade do serviço contratado decorre da peculiaridade da situação sofrida pela diretoria da entidade, que passou a ser alvo de denúncias, cartas, reclamações e acusações, em revanche às apurações de irregularidades da gestão anterior. De acordo com a responsável, a situação é sensível e complexa porque envolve irregularidades cometidas por membros e ex-membros da entidade, por isso a prestação do serviço exige cuidado, segurança e sigilo do profissional contratado para atuar junto ao procedimento de investigação criminal conduzido pelas autoridades policiais (peça 110, p. 10-13) .
35.	A responsável alegou, ainda, que o profissional contratado possui notória especialização, com quase quatro décadas de atuação no Ministério Público, reputação ilibada, personalidade incorruptível, relação de confiança, além de mestrado, magistério e livro publicado em direito penal (peça 110, p. 13-16) .
36.	A responsável destacou que o Supremo Tribunal Federal reconheceu a constitucionalidade dos arts. 13 e 25 da Lei 8.666/1993, que estabelecem a inexigibilidade de licitação para contratar serviços técnicos especializados de patrocínio ou defesa de causas judiciais ou administrativas. A responsável apresentou, ainda, entendimento jurisprudencial deste Tribunal sobre a regularidade da contratação direta de serviços advocatícios para cuidar de aspectos jurídicos de regulação e controle externo. Segundo a responsável, as inovações legislativas promovidas pela Lei 14.039/2020 e pela Lei 14.133/2021 teriam conferido mais segurança jurídica para a contratação direta de advogado com notória especialização (peça 110, p. 16-21) .
37.	A responsável sustentou, por fim, ocupava o cargo de tesoureira e detinha competência somente para verificar a disponibilidade financeira e orçamentária para celebrar e executar o contrato, e que a responsabilidade de fiscalizar a regularidade da contratação e da execução contratual seria do departamento jurídico e da gestora do contrato (peça 110, p. 21-34) .
Análise:
38.	Os argumentos de que se trataria de serviço técnico especializado e singular que demandaria notória especialização profissional do contratado já foram devidamente analisados e rejeitados acima (parágrafos 16-22 desta instrução) .
39.	Quanto ao argumento de que o cargo de tesoureira possui competência somente para verificar a disponibilidade financeira e orçamentária para celebrar e executar o contrato, e que a responsabilidade de fiscalizar a regularidade da contratação e da execução contratual seria do departamento jurídico e da gestora do contrato, cabe acolher as razões de justificativa da Sra. Christina Hajaj Gonzalez, diretora tesoureira do Cremesp, porque essa responsável não participou do procedimento de contratação via inexigibilidade de licitação, mas tão somente tomou parte como signatária do contrato, conforme cronologia dos atos administrativos que promoveram o procedimento mencionado (peça 110, p. 26-27) .
40.	A responsável demonstrou, ademais, que não detinha competência para participar do referido procedimento, conforme rol do art. 21 do regimento interno da entidade (peça 110, p. 21-22) .
41.	Em vista disso, deve ser proposto ao Tribunal: acolher as razões de justificativa da Sra. Christina Hajaj Gonzalez, diretora tesoureira do Cremesp, com fundamento no §1º do art. 250 do Regimento Interno.
Sra. Cynthia Aparecida dos Santos Silva, gestora de contratos do Cremesp
42.	Este Tribunal realizou a audiência da Sra. Cynthia Aparecida dos Santos Silva, gestora de contratos do Cremesp, por meio do Ofício 13383/2021-TCU/Seproc (peça 29) , com fundamento no inciso IV do art. 250 do Regimento Interno, para apresentar razões de justificativa:
pela assinatura do Contrato 40/2020, decorrente do Processo 169/2020, em razão de:
a) não ter ficado demonstrada a caracterização do objeto como serviço técnico profissional especializado, a notória especialização do profissional/empresa contratada, a singularidade dos serviços contratados, a realização de prévia pesquisa de preço de mercado, a razão da escolha do fornecedor e/ou executante e a justificativa do preço ajustado, em afronta ao art. 25, inciso II e § 1º, e art. 26, § 1º, incisos II e III, da Lei 8.666/1993;
b) direcionamento da contratação, uma vez que a escolha do contratado e obtenção da respectiva proposta de preço ocorreu antes mesmo da elaboração do Memorando 254/20, elaborado pelos advogados do quadro efetivo do conselho, por meio do qual declinaram da competência para executar os serviços pretendidos e apresentaram seus fundamentos para amparar a contratação direta por meio de inexigibilidade de licitação, em afronta ao art. 3º da Lei 8.666/1993;
43.	A responsável apresentou razões de justificativa (peça 76) sustentadas nos seguintes argumentos:
a)	 não participou do processo de contratação, quando da assinatura do contrato foi designada para supervisionar a execução contratual (peça 76, p. 3) ;
b)	 confiou na legalidade da contratação com base em parecer do departamento jurídico da entidade (peça 76, p. 3) ;
c)	 glosou o pagamento da segunda parcela em razão da não comprovação da conclusão da segunda fase do contrato (peça 76, p. 4) ; e
d)	 promoveu o distrato em razão da divergência sobre o pagamento da segunda parcela (peça 76, p. 5) .
44.	A responsável alegou que ingressou na entidade em 2008 mediante concurso público e que já atuava como gestora de contratos diversos quando foi designada para supervisionar o Contrato 40/2020 (peça 76, p. 2) .
45.	A responsável alegou, ainda, que desempenhou corretamente a supervisão do contrato, não aprovou o pagamento da segunda parcela contratada e promoveu o distrato amigável, encerrando qualquer obrigação de pagamento contratado (peça 76, p. 4-5) .
Análise:
46.	A responsável explicou que não participou do procedimento de contratação via inexigibilidade de licitação, que somente depois da conclusão do referido procedimento foi designada para supervisionar mais um entre outros contratos, e que aceitou o encargo porque confiou em parecer jurídico que atestou a regularidade da contratação.
47.	A responsável explicou, ainda, que supervisionou corretamente a execução contratual, uma vez que glosou o pagamento de despesa não comprovada e promoveu a rescisão contratual.
48.	A cronologia de atos administrativos juntada aos autos (peça 110, p. 26-27) demonstra que a Sra. Cynthia Aparecida dos Santos Silva não participou do procedimento de contratação via inexigibilidade de licitação, mas tão somente da assinatura do contrato e da fiscalização de sua execução, em etapa posterior. Portanto essa circunstância objetiva deve ser aproveitada em defesa dessa responsável, com fundamento no art. 161 do Regimento Interno deste Tribunal.
49.	Em vista disso, deve ser proposto ao Tribunal: acolher as razões de justificativa da Sra. Cynthia Aparecida dos Santos Silva, gestora de contratos do Cremesp, com fundamento no §1º do art. 250 do Regimento Interno.
Camargo Milani Sociedade Individual de Advocacia
50.	Este Tribunal realizou a oitiva da Camargo Milani Sociedade Individual de Advocacia, por meio do Ofício 13380/2021-TCU/Seproc (peça 28) , com fundamento no inciso V do art. 250 do Regimento Interno, para se manifestar:
acerca da inexigibilidade indevida de licitação promovida pelo Conselho Regional de Medicina de São Paulo (Cremesp) por ocasião do Processo de Inexigibilidade nº 169/2020 e Contrato 40/2020, em razão da possibilidade de desconstituição do ato/contrato, encaminhando-lhe, como subsídio, cópia da presente instrução e das deliberações subsequentes.
51.	A sociedade mencionada tomou ciência em 5/4/2021, conforme comprovante de aviso de recebimento (peça 38) , mas não apresentou resposta.
Análise:
52.	A sociedade não se manifestou, portanto não elidiu as irregularidades relatadas nos presentes autos.
CONCLUSÃO
53.	Da análise das respostas, conclui-se que restou comprovada a irregularidade da contratação direta de serviços advocatícios em direito penal, por meio do Processo 169/2020 e do Contrato 40/2020, sem a comprovação dos requisitos de inexigibilidade de licitação exigidos pelos arts. 25 e 26 da Lei 8.666/1993.
54.	Em vista disso, defende-se que este Tribunal: a) rejeite as razões de justificativas da Sra. Irene Abramovich, presidente do Conselho Regional de Medicina do Estado de São Paulo (Cremesp) , porque essa responsável ratificou o procedimento ilegal, consoante as razões de decidir que fundamentaram o precedente firmado no julgamento do Acórdão 2900/2009-TCU-Plenário; b) acolha as razões de justificativa dos demais responsáveis que não participaram do referido procedimento de contratação, conforme a proposta de encaminhamento a seguir.
PROPOSTA DE ENCAMINHAMENTO
55.	Ante o exposto, encaminhamos os autos à consideração superior, propondo:
a) rejeitar as razões de justificativa da Sra. Irene Abramovich, presidente do Conselho Regional de Medicina do Estado de São Paulo (Cremesp) , com fundamento no §2º do art. 250, aplicando-lhe, individualmente, a multa prevista no inciso II do art. 268, todos do Regimento Interno deste Tribunal;
b) acolher as razões de justificativa apresentadas pelos gestores: Sr. Angelo Vattimo, Sra. Christina Hajaj Gonzalez, Sra. Cynthia Aparecida dos Santos Silva, respectivamente, diretor primeiro-secretário, diretora tesoureira, e gestora de contratos do Cremesp.
c) arquivar os presentes autos."
É o relatório.

Audrei da Rocha Silva (OAB/SP 367.529), representando o denunciante; Olga Codorniz Campello Carneiro (OAB/SP 86.795), Luis André Aun Lima (OAB/SP 163.630) e outros, representando Conselho Regional de Medicina do Estado de São Paulo; Paulo Vitor Liporaci Giani Barbosa (OAB/DF 50.301), representando Christina Hajaj Gonzalez.

Não atuou.

DENÚNCIA. CONSELHO REGIONAL DE MEDICINA DO ESTADO DE SÃO PAULO. CONTRATAÇÃO DE ESCRITÓRIO DE ADVOCACIA POR INEXIGIBILIDADE DE LICITAÇÃO. AUDIÊNCIA DOS RESPONSÁVEIS. ACOLHIMENTO DAS RAZÕES DE JUSTIFICATIVA DE ALGUNS RESPONSÁVEIS. REJEIÇÃO PARCIAL DAQUELAS APRESENTADAS PELA PRESIDENTE DA ENTIDADE. AUSÊNCIA DE JUSTIFICATIVA DO PREÇO. MULTA. COMUNICAÇÕES.

DENÚNCIA (DEN)

Secretaria de Controle Externo da Administração do Estado (SecexAdministração).

Trata-se de denúncia a respeito de possíveis irregularidades na contratação direta de serviços advocatícios, com especialidade em direito criminal, por inexigibilidade de licitação (processo 169/2020) , no âmbito do Conselho Regional de Medicina de São Paulo (Cremesp) .
A denúncia foi assim sintetizadas na instrução inicial da Secretaria de Controle Externo do Trabalho e Entidades Paraestatais (SecexTrabalho) [footnoteRef:2]: [2:  Peça 6.] 
 "9. 	(...) o Cremesp promoveu a contratação, do escritório de advocacia Camargo Milani Sociedade Individual de Advocacia, para execução de serviços advocatícios externos com especialidade em direito criminal, com vigência para o período de 4/8/2020 a 3/8/2021, no valor de R$ 50.000,00 para cada fase concluída com sucesso, por inexigibilidade de licitação fundamentada no art. 25, inciso II, § 1º da Lei 8.666/1993, conforme aviso de inexigibilidade e respectivo extrato de contrato publicados no Diário Oficial da União de 10/8/2020 (peça 5) . 
10.	 O denunciante pondera que não se sabe ao certo qual seria o objeto de tal contratação, especialmente em razão da referência ao direito criminal. Segundo ele, se há algum crime a ser apurado, quem deveria fazê-lo é o Ministério Público Federal, Polícia Federal, e não o Cremesp. O denunciante questiona, também, a qualificação para justificar a contratação por inexigibilidade, alertando para o fato de que a empresa contratada foi fundada em 3/7/2020, ou seja, um mês antes da data da contratação (peça 1, p.4) .
11.	 Além de recentemente criada, a empresa teria um capital social de R$ 5.000,00, o que representa 10% do primeiro pagamento devido pelo contrato firmado com o Cremesp, cujo valor poderia chegar a R$ 250.000,00, segundo relatos, dados que poderiam ser confirmados por este Tribunal.
12.	 Por fim, o denunciante registra que este Tribunal, por meio do Acórdão 3055/2009-TCU-Primeira Câmara, já expediu determinação ao Cremesp com relação à contratação de serviços advocatícios por inexigibilidade de licitação, restringindo a hipótese para os casos em que fosse comprovada a inviabilidade de competição:
1.7. Determinações:
1.7.1. ao Conselho Regional de Medicina do Estado de São Paulo que:
1.7.1.1. abstenha-se de contratar serviços advocatícios por inexigibilidade de licitação quando não restarem comprovados os requisitos da inviabilidade de competição, conforme disposto no art. 25 da Lei n. 8.666/1993;
13.	 (...) . Adicionalmente, o denunciante ressalta que o Cremesp conta com um quadro jurídico de 8 advogados concursados, além mais dois ou três assessores jurídicos externos, contratados diretamente como assessores da Diretoria."
O Plenário, no acórdão 2747/2020, conheceu a denúncia e determinou a realização de oitiva do Cremesp.
Com base nas informações apresentadas, a SecexAdministração, unidade atualmente responsável pela instrução do processo, concluiu que poderiam ser acolhidas as justificativas para a necessidade da contratação, mas que não estava demonstrada a notória especialização do profissional e a singularidade dos serviços, de modo a justificar a inexigibilidade da licitação. 
Neste contexto, foi realizada a oitiva do escritório Camargo Milani Sociedade Individual de Advocacia, e audiência dos responsáveis, nos termos seguintes[footnoteRef:3]: [3:  Conforme despacho de peça 23.] 
"a. Irene Abramovich, Presidente do Conselho Regional de Medicina de São Paulo - Cremesp, pela ratificação da inexigibilidade de licitação Processo nº 0169/2020 e assinatura do contrato 40/2020, em razão de
a.1. não ter ficado demonstrada a notória especialização do profissional/empresa contratada, a singularidade dos serviços contratados, a realização de prévia pesquisa de preço de mercado, a razão da escolha do fornecedor e/ou executante e a justificativa do preço ajustado, em afronta ao art. 25, II e § 1º, e art.26, parágrafo único, II e III, da Lei 8.666/1993;
a.2. não ter ficado a notória especialização do profissional/empresa contratada, a singularidade dos serviços contratados, a realização de prévia pesquisa de preço de mercado, a razão da escolha do fornecedor e/ou executante e a justificativa do preço ajustado, em afronta ao art. 25, inciso II e § 1º, e art. 26, parágrafo único, II e III, da Lei 8.666/1993.
b. Sr. Angelo Vattimo, Diretor Primeiro Secretário; da Srª Christina Hajaj Gonzalez, Diretora Tesoureira; e da Srª Cynthia Aparecida dos Santos Silva, Gestora, do Conselho Regional de Medicina de São Paulo - Cremesp, pela assinatura do contrato 40/2020, decorrente do Processo nº 0169/2020, em razão de:
b.1. não ter ficado demonstrada a caracterização do objeto como serviço técnico profissional especializado, a notória especialização do profissional/empresa contratada, a singularidade dos serviços contratados, a realização de prévia pesquisa de preço de mercado, a razão da escolha do fornecedor e/ou executante e a justificativa do preço ajustado, em afronta ao art. 25, inciso II e § 1º, e art. 26, § 1º, incisos II e III, da Lei 8.666/1993;
b.2. direcionamento da contratação, uma vez que a escolha do contratado e obtenção da respectiva proposta de preço ocorreu antes mesmo da elaboração do Memorando 254/20, elaborado pelos advogados do quadro efetivo do conselho, por meio do qual declinaram da competência para executar os serviços pretendidos e apresentaram seus fundamentos para amparar a contratação direta por meio de inexigibilidade de licitação, em afronta ao art.3º da Lei 8.666/1993."
Devidamente notificados, os responsáveis apresentaram razões de justificativa[footnoteRef:4] e o escritório não se manifestou. [4:  Peças 76, 77, 93 e 110.] 
Em sua última instrução[footnoteRef:5], a secretaria entende que restou comprovada a contratação direta de serviços advocatícios [footnoteRef:6]sem a comprovação dos pressupostos de inexigibilidade de que tratam os arts. 25 e 26 da Lei 8.666/1993. [5:  Peça 117.]  [6:  Processo 169/2020 e contrato 40/2020.] 
Em relação aos argumentos apresentados em resposta às audiências, propôs rejeitar as razões de justificativas da Sra. Irene Abramovich, considerando que a responsável ratificou o procedimento ilegal e acolher as razões de justificativa dos demais responsáveis, por não terem participado dos procedimentos da contratação direta em análise.
II
A SecexAdministração concluiu que havia justificativas para a contratação de serviços advocatícios e que restou comprovado que o profissional contratado tinha notória especialização em direito penal, mas, no entanto, os serviços a serem realizados "não envolvem a complexidade alegada para justificar a contratação direta de profissional especializado", razão pela qual considerou irregular a contratação direta.
Casos como este, situados em uma zona incerta da qualificação singularidade/complexidade dos serviços técnicos especializados sob exame, são muitas vezes intrincados, de modo que a justa avaliação da situação quanto ao disposto nos arts. 25 e 26 da Lei 8.666/1993 não se alcança pela tentativa de subsunção da situação concreta a um conceito possível de "serviço técnico especializado de natureza singular". Casos como este, demandam exame dos fatos, do contexto particular que envolve a decisão de contratar diretamente profissional especializado, ponderação e razoabilidade na avaliação, conjunta, das condições de enquadramento do objeto em si e seu entorno à regra geral de inexigibilidade de licitação (inviabilidade de competição) e às prescrições do inciso II e do §1ºdo art. 25 da Lei 8.666/1993.
Os serviços em questão foram descritos nos itens 1.1 e 3.1.1 do contrato (fases do contrato) [footnoteRef:7]: [7:  Peça 16, p. 28.] 
"1.1. O presente instrumento tem por objeto a contratação de serviços advocatícios externos com especialidade em direito criminal, de acordo com a Proposta de Honorários Advocatícios - Anexo 1, que faz parte integrante deste contrato.
1.1.1 - De acordo com a proposta de honorários, esta prestação de serviços é composta de 5 (cinco) fases, devidamente segmentadas, cuja conclusão de uma fase mediante seu comprovado sucesso, permite o avanço da Contratada à etapa superveniente. Trata-se de um contrato que vincula remuneração e tempo de sua duração ao êxito obtido pela Contratada a cada fase da sua execução.
3.1.1 Determina-se entre Contratante e Contratada as fases do contrato:
Elaboração e recepção do inquérito policial junto ao 78º Distrito Policial da Capital, envolvendo ilícitos praticados por (...) ;
Instauração e acompanhamento do procedimento inquisitorial até o relatório da autoridade policial;
Requerimentos para medidas assecuratórias em face dos investigados na fase de inquérito, bem como seu acompanhamento junto ao Ministério Público e ao Departamento de Inquérito Policial - DIPO;
Oferecida a denúncia, requerimento para ingresso como assistente de acusação no processo penal até a prolação de sentença de primeiro grau;
Interposição de recurso junto ao Tribunal de Justiça do Estado de São Paulo - SP para garantir a consecução da investigação e ação penal a favor da Contratada."
A leitura do contrato unicamente, sem considerações adicionais sobre o contexto, conduziu inicialmente à compreensão e que tais serviços, como descritos, não se qualificariam como singulares ou complexos, atributos que justificariam a contratação de um profissional notoriamente especializado para que pudessem ser bem prestados. 
Em resposta à audiência, a Sra. Irene Abramovich explicou que os serviços contratados não eram "corriqueiros, banais ou, ainda, habituais, ainda mais se considerando o objetivo institucional do Cremesp", esclareceu que se tratava "de situação além das qualificações e habilitações ordinárias de sua equipe" e que "a explicitação do serviço pretendido, necessária à licitação, macularia sua essência, dado o caráter sigiloso que é característico dos procedimentos investigatórios"[footnoteRef:8]. Defendeu, ancorada na doutrina de professores conhecidos renomados, que os "contratados são considerados como singulares, eis que necessitavam de confiabilidade e alto grau de competência para execução". [8:  Peça 77.] 
***
O contexto retratado no documento elaborado pelo advogado contratado[footnoteRef:9], requisição de instauração de inquérito policial, corrobora as alegações da responsável de que a autarquia regional, quando da contratação, defrontava-se com situação bastante particular, envolvendo ex-funcionários, inclusive do departamento jurídico, e ex-conselheiros. O exame desse documento comprova que a contratação não envolvia serviços simples de elaboração de petições formais e acompanhamento processual, mas, sim, produção de uma peça predominantemente intelectual.  [9:  Peça 16, p. 52-69.] 
É importante destacar que a controversa contratação direta de serviços advocatícios por inexigibilidade vem sendo depurada em decisões judiciais e, atualmente, está sendo discutida no Supremo Tribunal Federal, na ADC 45, examinada em conjunto com os Res 656558 e 610523, cujo julgamento está em curso, já lançado o voto do relator, ministro Roberto Barroso, do qual reproduzo o seguinte excerto: 
"6. Natureza singular do serviço (art. 25, II, da Lei nº 8.666/1993) . O objeto do contrato deve dizer respeito a serviço que escape à rotina do órgão ou entidade contratante e da própria estrutura de advocacia pública que o atende. Inviabilidade de contratar-se profissional de notória especialização para serviço trivial ou rotineiro, exigindo-se que a atividade envolva complexidades que tornem necessária a peculiar expertise. Existência de característica própria do serviço que justifique a contratação de um profissional específico, dotado de determinadas qualidades, em detrimento de outros potenciais candidatos. Precedente: AP 348, Rel. Min. Eros Grau, j. em 15.12.2006.
7. Inadequação da prestação do serviço pelo quadro próprio do Poder Público. A disciplina constitucional da advocacia pública (arts. 131 e 132, da CF) impõe que, em regra, a assessoria jurídica das entidades federativas, tanto na vertente consultiva como na defesa em juízo, caiba aos advogados públicos. Excepcionalmente, caberá a contratação de advogados privados, desde que plenamente configurada a impossibilidade ou relevante inconveniência de que a atribuição seja exercida pelos membros da advocacia pública. 
8. Contratação pelo preço de mercado. Mesmo que a contratação direta envolva atuações de maior complexidade e responsabilidade, é necessário que a Administração Pública demonstre que os honorários ajustados encontram-se dentro de uma faixa de razoabilidade, segundo os padrões do mercado, observadas as características próprias do serviço singular e o grau de especialização profissional. Essa justificativa do preço deve ser lastreada em elementos que confiram objetividade à análise (e.g. comparação da proposta apresentada pelo profissional que se pretende contratar com os preços praticados em outros contratos cujo objeto seja análogo) .
9. Parcial procedência do pedido, conferindo-se interpretação conforme a Constituição aos arts. 13, V, e 25, II, da Lei nº 8.666/1993. Fixação da seguinte tese: 'São constitucionais os arts. 13, V, e 25, II, da Lei nº 8.666/1993, desde de que interpretados no sentido de que a contratação direta de serviços advocatícios pela Administração Pública, por inexigibilidade de licitação, além dos critérios já previstos expressamente (necessidade de procedimento administrativo formal; notória especialização profissional; natureza singular do serviço) , deve observar: (i) inadequação da prestação do serviço pelos integrantes do Poder Público; e (ii) cobrança de preço compatível com o praticado pelo mercado'.".
No caso sob exame, os advogados da autarquia, ao serem demandados pela presidente da entidade a realizarem "procedimentos no âmbito criminal, tais como: requerimento de instauração de inquérito policial, condução e acompanhamento de oitivas (...) além de eventual processo criminal, em face de funcionários e conselheiros", responderam que "não possuíam condições técnicas suficientes e necessárias para a realização das demandas solicitadas" e que o exercício de suas atividades "não abarca procedimentos criminais de alta complexidade, os quais demandam conhecimentos específicos e expertise diferenciada na área de Direito Criminal" e destacaram a viabilidade de contratação de advogado externo e especializado, por inexigibilidade[footnoteRef:10]. [10:  Peça 16, p. 4-10.] 
A unidade instrutiva, conforme instrução de peça 20, entendeu razoáveis as justificativas apresentadas pelo conselho para a contratação, destacando "que os integrantes do quadro efetivo de advogados do conselho declinaram expressamente da competência para representar o conselho, pelos fundamentos elencados no Memorando juntado à peça 16, p.4-10".
Especificamente quanto à natureza do objeto, considerado o particular contexto vivenciado pela autarquia, envolvendo ex-funcionários e ex-conselheiros, a manifestação dos advogados da entidade e o serviço que seria e efetivamente foi prestado, entendo que se encontra justificada a decisão de contratar diretamente, com fundamento no art. 25 da Lei 8.666/1993, profissional notoriamente especializado, merecedor da confiança objetiva do administrador, para prestação de serviços advocatícios que não eram rotineiros e que teriam e tiveram características predominantemente intelectuais, 
A respeito dessa conhecida discussão, reproduzo parte do voto do ministro Dias Toffoli, no âmbito do RE 656.558/SP, em julgamento com a ADC 45, anteriormente mencionada, que considero aplicável ao caso em exame:
"Destaca-se mais uma vez que, diferentemente da inexigibilidade fundada no reconhecimento de fornecedor exclusivo, nessa hipótese, os serviços enunciados no inciso II do art. 25 da lei nº 8.666/1993 podem ser prestados por diversos especialistas. No entanto, todos eles os realizam com traço eminentemente subjetivo, em razão do que a inexigibilidade tem lugar pela falta de critérios objetivos para cotejá-los.
 (...) 
Dentre os especialistas que preencham esses requisitos objetivos, o agente administrativo escolherá aquele em que deposita maior confiança, na medida em que o considere mais apto para satisfazer o interesse público que outros, valendo aí seus traços pessoais, que devem identificar-se com o que pretende a Administração. (...) ". 
No entanto, ainda que considerada lícita a contratação por inexigibilidade, não se exime o administrador de avaliar e demonstrar, previamente, que os honorários ajustados se encontravam dentro de uma faixa de razoabilidade, seguindo os padrões de mercado, o que não restou comprovado nestes autos, argumentando a responsável, em essência, posteriormente, apenas que os valores se adequavam "às exigências da Tabela da Honorários da OAB/SP - Ano 2020". 
Desse modo, as razões de justificativas apresentadas pela Sra. Irene Abramovich devem ser rejeitadas nesse ponto, cabendo a aplicação da multa prevista no art. 58, II, da Lei 8.443/1992.
Em relação às razões de justificativa apresentadas por Ângelo Vattimo, Christina Hajaj Gonzalez e Cynthia Aparecida dos Santos Silva, respectivamente, diretor primeiro-secretário, diretora-tesoureira  e gestora de contratos do Cremesp, acertado o exame da unidade instrutiva no sentido de acolhê-las, considerando, de acordo com "a cronologia de atos administrativos juntada aos autos (peça 110, p. 26-27) ", que os responsáveis não participaram do procedimento de contratação.
	Diante do exposto, manifesto-me pela aprovação do acórdão que ora submeto à apreciação deste Colegiado.
TCU, Sala das Sessões, em 30 de novembro de 2022.
Weder de Oliveira
Relator